# 关于准则解释 4 号第七条的疑问

提问人：nikan 时间：2010-08-25 17:39:49
准则解释第 4 号第七条规定： 企业集团（由母公司和其全部子公司构成）内发生的股份支付交易，应当按照以下规定进行会计处理：
（一）结算企业以其本身权益工具结算的，应当将该股份支付交易作为权益结算的股份支付处理；除此之外，应当作为现金结算的股份支付处理。 结算企业是接受服务企业的投资者的，应当按照授予日权益工具的公允价值或应承担负债的公允价值确认为对接受服务企业的长期股权投资，同时确认资本公积（其他资本公积）或负债。 （二）接受服务企业没有结算义务或授予本企业职工的是其本身权益工具的，应当将该股份支付交易作为权益结算的股份支付处理；接受服务企业具有结算义务且授予本企业职工的是企业集团内其他企业权益工具的，应当将该股份支付交易作为现金结算的股份支付处理。 本解释发布前股份支付交易未按上述规定处理的，应当进行追溯调整，追溯调整不切实可行的除外。
该条规定不仅规范了接受服务企业的会计处理，还规范了结算企业的会计处理。但是我仔细阅读了该条规定后，不甚理解，当结算企业不是接受服务企业时，究竟应当如何处理？ [例]：A、B、C公司同属一个集团，其中A控制B，A拥有C的 70 ％股权，B拥有C的 30 ％股权。 假设A公司以 1 元的价格向B公司的高管发行股份 10 万，每股公允价值是 10 元，则按照解释 4 号的规定，作为权益结算的股份支付处理： 借：费用 100 万
DR：股本
10 万
资本公积
90 万 但是解释 4 号又说：结算企业是接受服务企业的投资者的，应当按照授予日权益工具的公允价值或应承担负债的公允价值确认为对接受服务企业的长期股权投资，同时确认资本公积（其他资本公积）或负债。 根据这个规定，A公司似乎还要做一笔 借：长期股权投资 100 万
贷：资本公积 100 万 我就不是很理解了，如果确认股权投资，导致长期股权投资账面价值与享有被投资单位净资产份额之间产生差额，这个差额有什么经济意义？商誉？对于该差额如何进行处理？

回答人：chenyiwei
这个规定的意思是：当结算企业和接受服务企业不是同一会计主体时，在这两者各自的会计报表层面分别应当如何进行处理。 在你说的案例中，接受激励的是B的员工，因此B是接受服务企业。A是权益工具的发行方，以自身权益工具结算，也就是结算企业。A是B的控股股东，因此在本案例中，A公司基于与B公司之间的控制与被控制的关系而替B公司承担股权激励费用，应当按照所承担的费用金额确认为对B公司的长期股权投资处理，A公司帐面并不确认费用，费用应当确认在接受服务的B企业的个别报表中。 本案例中，A公司股份的发行价为 1 元，公允价值为 10 元，则股份支付在授予日的公允价值为 9 元。假定等待期为 3 年，则A公司第一年的会计处理如下： 借：现金 10 万 借：长期股权投资——B 30万 贷：股本 10 万 贷：资本公积 30 万 B的会计处理是： 借：管理费用 30 万 贷：
资本公积 30 万

回答人：chenyiwei
回复 藤椅 nikankan 的帖子也可以这样理解。但上述的长期股权投资和资本公积需要在等待期内分期确认，不能在授予时一次性确认。
对于你在“板凳”中说的“对于A公司以持有C公司的股权转让给B公司高管”的情形，从A公司的个别报表角度，可以理解为：A公司以 20万的价格将所持C公司股权（公允价值 100 万）转给B公司高管，相当于为B公司承担了 80 万股权激励费用（等待期内合计），但其自身没有发行权益工具，所以在A公司个别报表层面不涉及资本公积的增加。 A公司个别报表层面的会计处理分录应为：（等待期内累计） 借：长期股权投资——B公司 80 万 借：现金 20 万 贷：长期股权投资——C公司 10 万 贷：投资收益 90 万。

回答人：chenyiwei
回复 地板 nikankan 的帖子对于假设情形 1 、 2 ，基本上可以如你所述的理解。 对于假设 3 ，应关注A、B两公司是否在同一控制下，这样的交易是否系由双方共同的母公司统一安排的。如果是，可能可以考虑将A公司会计处理中的借方科目由营业外支出改为资本公积，视同对母公司的分配，然后母公司收到该分配的现金后拨付给B公司。（此时双方的共同母公司应在个别报表上作：借：长期股权投资——B，贷：长期股权投资——A）。 对于假设 4 ，实际上对于A、B而言已经均不属于股份支付。如果A、B是同一控制下的公司，也可参照上述思路予以考虑。 如果经过考虑后，认为A公司不应就所转让或所发行的股份的公允价值和实际交易价格之间的差额调整资本公积，而应作为营业外支出的，则相应地B公司应确认营业外收入而不是资本公积。

回答人：chenyiwei
回复 9 楼 waterdrop 的帖子如果A对B有投资关系（例如A是B的母公司），则A为B承担股权激励费用，可以视作A对B追加资本性投入，确认为对B的长期股权投资。 如果A对B无投资关系，但双方系处于同一控制下，该交易是由双方共同的母公司或实际控制人统一安排的，则A有结算义务，但并不得到货物或服务，也不因此在B的净资产中享有权益，所以本质上就是先由A将其持有的股权投资进行实物分配给母公司，母公司再将其授予B的高管，所以A公司在其个别报表上要作为一项分配处理。

回答人：chenyiwei
回复 11 楼 waterdrop 的帖子如果A对B原先没有投资关系，则在该项交易之后也不会因此在B的净资产中享有权益。因此，不能作为A的资本性投入，只能作为A对其母公司的一项分配。

回答人：chenyiwei
回复 13 楼 waterdrop 的帖子解释 4 号第七条适用于接受服务方和结算义务方同属一个集团的情形，或者同受同一实际控制人控制的情形。 如果A对B的持股比例很低，例如 1 ％，则应根据经济实质判断是否属于长期股权投资还是对双方共同的母公司的分配。主要考虑的因素是：（ 1 ）该交易是否为双方共同的母公司统一安排的；（ 2 ）是否存在A对B的持股比例与其在该次股份支付安排中的付出比例明显不相称的情况；（ 3 ）股份支付安排的激励对象是否还包含集团内的其他企业的员工和高管；（ 4 ）如果计入长期股权投资，是否可能会导致帐面价值的可回收性问题等。

回答人：chenyiwei
回复 17 楼 lu760314 的帖子在A公司的合并报表层面，因为接受服务方和结算义务方都是同一会计主体，所以按照一般的股份支付处理即可。